臺灣臺北地方法院民事判決　九十年度仲訴字第六號
　　原　　　告　甲○○○○○○.
　　法定代理人　乙○○
　　被　　　告　台灣省農工企業股份有限公司嘉義機械廠
　　法定代理人　丙○○
右當事人間撤銷仲裁判斷事件，本院判決如左：
    主    文
原告之訴駁回。
訴訟費用由原告負擔。
    事      實
甲、原告方面：
壹、聲明：
    中華民國仲裁協會八十八年仲聲忠字第一０七號仲裁判斷應予撤銷。
貳、陳述：
    被告於八十二年十月二十三日承攬原告「嘉義酒廠遷建第二期工程－機械第二階
    段工程」，並於八十七年七月一日函請原告給付追加工程款項，經原告拒絕給付
    後，被告乃依兩造間所定工程契約附件「甲○○○○○○○工程仲裁條款補充規
    定」第二條之約定聲請仲裁，原告於民國九十年三月九日接到中華民國仲裁協會
    八十八年仲聲忠字第一０七號仲裁判斷書（下稱系爭仲裁判斷書），認有仲裁法
    第四十條第一項第一款、第二款、第四款、第八款應予撤銷之情事，爰於法定期
    間內提起本訴。茲就系爭仲裁判斷書應予撤銷之情事，分別說明如下：
一、本件有仲裁法第四十條第一項第一款應予撤銷之情事：
（一）本件被告係於八十八年七月一日以八八嘉機工字第０八九一號文，致函原告主
      張「查本廠承辦貴局『嘉義酒廠遷建第二期工程－機械第二階段工程』第廿三
      項再製酒工場及全場區配管工程，因實作數量、項目較原合約所定規格數量差
      距過大，經計算結果共計追加變更金額計新台幣四千三百八十九萬五千五百六
      十五元：：請貴局依約給付本廠承辦『嘉義酒廠遷廠二期工程－機械第二階段
      工程中第廿三項再製酒工場及全場區配管工程項目之追加款』，而當初被告仲
      裁聲請書亦陳明係要求「相對人依約給付追加工程款」。既係就「原契約追加
      款」之有無而要求仲裁，仲裁人即不得逾越此「原契約追加款」範圍而為仲裁
      。被告自始所提爭議既僅限於「原契約追加款」之爭議，則若係其他爭議，依
      仲裁條款規定，亦應另踐行仲裁前置程序後，始得就該爭議提起仲裁。然本件
      系爭工程及金額，仲裁庭經調查評議後確認「不屬於投標單上之數目或項目之
      增減」、「性質上非原總價內之變更追加」（仲裁判斷書第四十八頁第五行以
      下），既確認非屬原契約追加款，仲裁庭竟仍予判斷並命原告給付，顯有仲裁
      法第三十八條第一項「仲裁判斷與仲裁協議標的之爭議無關或逾越仲裁協議之
      範圍」之情事，依仲裁法第四十條第一項第一款規定，應予撤銷。
（二）系爭仲裁判斷書更進一步指出系爭工程及被告所請求之款項，係「本件在訂約
      時既予忽略：：在現場施作時，代表相對人之駐廠人員或相對人委託之監造單
      位，均同意聲請人所作之數量，以及材料或項目，則兩造就不屬於投標單上之
      數目或項目之增減，已有合議且照合議施作，應堪認定，即此部分性質上並非
      原總價內之變更追加」（仲裁判斷書第四十八頁第五行以下），並認為系爭爭
      議部分係「現場施作時現場駐廠人員、監造人員之合議而施工，非屬原標單上
      之範圍」云云，既係訂約時所忽略而不屬投標單上之數目或項目之增減，並非
      原總價內之變更追加，亦即仲裁庭確認其係原合約外之工程。原合約仲裁條款
      既僅限於「本合約之履行」為其範圍，則此部分非原合約範圍內之工程及其工
      程款之請求之爭議，顯與原合約無涉，兩造就此部分既無仲裁協議，原合約中
      之仲裁協議即不當然適用。仲裁庭竟率予仲裁，其仲裁判斷顯逾越仲裁協議範
      圍，就未有仲裁協議之事項而為仲裁，依仲裁法第四十條第一項第一款及同法
      第三十八條第一款規定，應予撤銷。
二、本件有仲裁法第四十條第一項第二款應予撤銷之情事：
（一）兩造仲裁協議特別約定原契約之履行若有任何爭議事項，並非即得提起仲裁，
      必該爭議事項踐行一定之前置程序，而未能獲得解決，始得就該特定爭議提起
      仲裁，其程序為：(1)對本合約之履行有爭議；(2)如有爭議，經書面通知洽議而
      未能協議；(3)有異議之一方應以正式書函交另一方；(4)另一方以書面將其決定
      函覆，收到此決定之覆函後，始得就該爭議提起仲裁，不得就未踐行仲裁前置
      程序之爭議，逕提仲裁。本件被告僅係就「依合約給付追加款」之爭議向原告
      要求付款，原告拒絕後，被告即逕行提起仲裁，顯未踐行前揭仲裁前置洽議、
      異議、決定之程序，則仲裁協議尚未成立生效。因本件兩造當初就是否有追加
      款而之爭議，尚未進行洽議、異議、決定等程序，尚不得提起仲裁，因此本件
      仲裁應有仲裁法第四十條第一項第二款仲裁協議不成立或無效而竟為仲裁判斷
      之情事，應予撤銷。
（二）退而言之，縱使被告聲請仲裁時，係聲請就合約以外新工程之工程款而認有原
      合約仲裁條款之適用，依原合約仲裁條款補充規定第二條，亦須被告先踐行(1)
      發生爭議，經書面通知洽議而未能協議；(2)異議之一方以正式書函交另一方，
      另一方以書面將其決定函復通知等前置程序後，始得提起仲裁。惟查，被告從
      未主張雙方就不屬投標單上工程數量或項目發生爭議而要求洽議（被告僅曾主
      張有依原約追加工程，而從未曾主張有原合約外之另外洽議，更未就此原合約
      外新工程之工程款要求原告給付），兩造亦未曾就此為洽議。職是之故，揆諸
      雙方仲裁條款補充規定第二條之約定，被告就此部分並未完成仲裁前置程序，
      應不得逕行提起仲裁。故本件仲裁判斷應有仲裁法第四十條第一項第二款規定
      「仲裁協議未成立生效而為仲裁」之情事，應予撤銷。
（三）兩造合約第六條條文內容係：「甲方在本工程原計劃範圍內，有隨時變更設計
      及增減工程之權」，即該條僅係就原告有變更、增減工程之權而為規定，而原
      告若有變更或增減工程，再依合約第四條第四款「須俟甲方辦完法定手續後始
      可加以估驗」。惟查，本件原告從未為變更設計，亦未有增減追加工程，不但
      被告自始至終無法提出原告「變更」、「追加」工程之指示、圖說及文件，仲
      裁判斷書更認定被告提付仲裁所請求部分，並非屬原合約中工程設計範圍。尤
      有甚者，合約第六條更約定只有原告有權而為變更追加，被告並無擅自變更追
      加之權，本件被告既自認其係就「追加」工程款而提起爭議及仲裁，仲裁庭雖
      斷定並無追加變更工程之情事，卻謂被告請求部分係「現場施作時代表相對人
      之駐廠人員，相對人委託之監造單位合議施作之工程」，「非原總價內之變更
      追加」云云，依其判斷，既非屬原合約範圍之工程，當然無原約之適用，亦即
      無原約所附仲裁條款之適用，自不得提付仲裁。仲裁判斷書上既認定系爭工程
      款非屬兩造原約範圍之工程，而係現場監造單位同意被告所作云云，姑不論監
      造單位無代原告與被告同意新增工程之權，縱使其私自同意亦當然不適用原合
      約，自更無原合約中仲裁條款之適用，應不得提起仲裁，其理甚明。
三、本件有仲裁法第四十條第一項第四款應予撤銷之情事：
（一）最高法院八十五年度台上字第二二八九號判決闡明：「商務仲裁條例第二十三
      條第一項第四款規定：仲裁人之參與仲裁程序，有背仲裁契約或法律規定者，
      當事人得對於他造提起撤銷仲裁判斷之訴。此之所謂『參與仲裁程序』，綜觀
      該條例規定，除仲裁人之遴任或選任外，舉凡仲裁時應遵守仲裁契約及各項程
      序，乃至於仲裁判斷之作成等，均應包括在內。又仲裁人之所以得參與仲裁程
      序，係基於當事人間之仲裁契約，該仲裁契約為仲裁人之職權依據，如仲裁人
      逾越權限而作成仲裁判斷，自屬有背仲裁契約」、「本件依被上訴人提出之工
      程說明書第五條記載：『所有關於當事人間在商務行為中所發生契約上之糾紛
      、爭議、歧見或違約，應在中華民國台北市依據中華民國商務仲裁條例和中華
      民國國內法進行仲裁程序，謀求解決：：』已明白約定仲裁進行之程序法為中
      華民國商務仲裁條例；仲裁進行之實體法為中華民國國內法。是兩造就仲裁契
      約標的之爭議，已約明應適用國內法之實體法為其準據法，該項約定即有拘束
      仲裁人之效力，仲裁人應依據該準據法律就爭議事項作成仲裁判斷」。仲裁法
      第十九條更明文規定「仲裁人就仲裁程序未約定者，適用本法規定，本法未規
      定者，仲裁庭得準用民事訴訟法」。第三十一條規定「仲裁庭經當事人明示合
      意者，得適用衡平原則為判決」，其反面解釋，若未經當事人明示合意，仲裁
      庭應不得適用衡平原則為判斷，殆無疑義。本件原告於八十九年四月六日第一
      次仲裁詢問會時，即表明不同意衡平仲裁，仲裁庭明知原告引據兩造所締契約
      抗辯甚詳，本件係總價承包，若有變更追加，契約上第六條亦特別約定應先經
      議價程序，非得由被告於事後以實際施作數量，逕行要求給付追加工程款。尤
      有甚者：
    (1)被告於工程投標單兼切結書第二、四款切結，承認投標人對本工程之投標須知
      、補充規定、圖樣、施工說明書及有關附件等均已完全明瞭接受「投標人按圖
      樣、施工說明書自行詳為估算，原詳細表、單價分析表項目、數量如有疏漏，
      已在單價內或相關項目內調整之」，白紙黑字明文約定數量、項目之增加不得
      追加變更。
    (2)被告所立投標單第一頁更特別註明「註：本工程以總價決標，投標商於投標前
      須依規範書與設計圖自行詳估算，如認為項目、數量與標單所列者有所出入時
      ，應自行由相關項目之單價調整之，使符合其估算之工程費。工程決標簽約後
      ，除經甲方同意之設計變更外，乙方不得藉標單之項目或數量列計不全或不符
      為由，而據以要求增加工程契約金額」。
    (3)另本件工程投標須知補充說明第十五條、第十七條更載明：「十五、標單內單
      價分析表之工料項目與分析數量，僅供參考之用，施工如與實際不符，不得調
      整」、「十七、契約總價結算之工程，無論契約內總價估算之內容如何，本工
      程應承造之項目及數量，應以契約工程圖樣及說明書所涵蓋者之全部為準，按
      契約總價結算，契約總價甲、乙雙方均不得變更」。
    (4)另契約管線施工說明書第六五九頁約定「如經審核同意後之圖說與說明書上載
      明而為完成本工程所不可缺少之工作，乙方仍須照做，不得推諉要求加價。第
      六六０頁一、一三『工程計價及計量：本工程總價係包括完成流程需求之一切
      費用，應無任何追加工程之理由。』，另第六六二頁一、二一『工程品質：本
      工程在施工期間如有變更或修改時，甲方將變更或修正內容通知乙方，乙方收
      到通知後，應儘速辦理。若因乙方延誤或錯誤，仍依原設計施工，則一切損失
      由乙方負責。若在收到通知時，該要修改或變更的部份業已施工，乙方應會同
      甲方或工程品質檢驗員檢定，並做紀錄，經甲方核准備案，以作結算追加工程
      費依據。未經甲方核准追加工程費的一切變更或修正，乙方均不得要求追加任
      何費用。』」，在在均可証明被告之主張完全不符契約約定。
    (5)又契約中再製酒工場設備規範書概述第15頁、第52-1頁之C、D項，更特別約明
      本工程之配管範圍由主管到設備間之一切配件，如開關減壓凡而及配管均由承
      包商自行負責。承商應提供應有之工料及一切附屬之另件。
    (6)綜上，足以証明被告實已明知並白紙黑字承諾本件工程係屬「總價承包」之性
      質，其實際所施作之工作，皆屬其原來所承攬範圍，原契約中更有明文約定單
      價分析表上之數量及項目，僅供參之用，不得調整，本工程性質上無法在投標
      時即完全設計明確應承造之項目及數量，應以契約工程圖及說明書所函蓋者之
      全部為準，按契約總價結算，契約總價雙方皆不得變更，被告更承認如項目、
      數量與標單所列有出入者，其應自行由相關項目之單價調整之。本件被告無任
      何理由要求原告超出其所投標之總價而為給付，仲裁庭自知依約、依法被告皆
      無權向原告為任何請求，竟違反原告之明示，並以「故如原標單上之數量、材
      料與實作之數量差異甚多或新增甚多，如全部由承商承受此種不確定，且此不
      確定因素係非由自己投標時即能掌握者，卻需負全部之後果，顯非公平合理」
      云云之衡平理由判斷，認應由原告負責，顯然有違仲裁法第三十一條規定，故
      本件仲裁顯有仲裁法第四十條第一項第四款仲裁程序違反仲裁協議或法律規定
      者之情事，應予撤銷。
（二）仲裁庭早於九十年一月十五日評議並判斷且宣告其判斷主文為「相對人（即原
      告）應給付聲請人新台幣二六、六四０、七四０元」，並由仲裁協會送達原告
      ，卻又於九十年一月十九日由仲裁協會來函以判斷書誤寫為由，變更判斷為「
      相對人應給付聲請人新台幣貳仟柒佰玖拾柒萬貳仟柒佰柒拾柒元」，然方此之
      時，不但已逾詢問會終止後十日期間，仲裁判斷書更尚未出爐，無所謂判斷書
      顯然誤寫誤繕之情事。仲裁庭固稱其適用民事訴訟法之規定，然該法並無仲裁
      庭得於完成並宣示其仲裁判斷後，得另行再為新的仲裁判斷，而變更其自己先
      前已宣示之判斷之權，甚至系爭仲裁判斷書中更未就其判斷金額為任何具體說
      明，且未說明其前後變更之由來。經鈞院向中華民國仲裁協會函查，該協會於
      九十年八月三日覆明「本件仲裁判斷書係於九十年三月五日提出本會，王主任
      仲裁人聰明與廖仲裁人忠信係於九十年三月一日於原本上簽名，呂仲裁人偉誠
      於九十年三月五日簽名」、「本會九十年一月十五日送達各當事人之判決主文
      係根據仲裁評議之評議簿所載主文，另於九十年一月十九日函知當事人更正判
      斷主文時，仲裁判斷書尚未製作完成」，在在証明仲裁庭於九十年一月十九日
      未經再度評議，即恣意變更其已公開宣示之判斷主文，仲裁程序顯然違法，更
      與仲裁法第卅二條仲裁評議之程序規定不符。是本件仲裁庭就其先前命原告給
      付二六、六四七四０元之判斷，顯係仲裁判斷不附理由，就後來違反改命原告
      給付二七、九七二、七七七元之判斷，顯係仲裁程序違反法律規定，依仲裁法
      第四十條第一項第一款及第四款規定，應予撤銷。
（三）本件兩造所締契約係約定以我國仲裁法為仲裁進行之程序法，以我國法律為仲
      裁所憑之實體法，此項約定應有拘束仲裁庭之效力，仲裁庭應依據該準據法就
      爭議事項作成仲裁判斷，否則即有仲裁程序違反仲裁協議或法律之情事。然本
      件仲裁顯有諸多違反仲裁程序法及所應準據之實體法之情事，其犖犖大者有：
      所謂分期估驗計價請款，其每期請求權之性質即係承攬報酬請求權，而且各期
      之請求權，其得請求時期，其所完成工程皆不相同，因此各期請求權之時效，
      當然各自起算，毫無疑問。揆諸民法第一二七條規定其消滅時效期間確係為兩
      年，原告抗辯甚明，仲裁人竟視而不見，竟引據不相干之民法第一二六條而謂
      各個計價時期係屬分期給付之性質，而非定期給付債權，無民法第一二六條適
      用云云，其仲裁判斷洵有違反法律規定。
四、本件有仲裁法第四十條第一項第八款應予撤銷之情事：
    系爭仲裁判斷以所謂榮華工程顧問公司（以下簡稱榮華公司）就竣工圖計算之費
    用達二七、九七二、七七七元之估算文件，作為判斷之依據，惟該份估算文件完
    全屬偽造之作，因該公司早已人去樓空，不存一人，而且早自八十九年十一月一
    日向經濟部登記停業，原告到現場查看空無一人，電話亦無人接聽。尤有甚者，
    原告揭發上開事實後，在第七次仲裁詢問會中有一名為陳俊宏者，自稱係另一家
    公司副總經理，表示該榮華公司具名之文件確非榮華公司所製，仲裁庭竟仍採為
    判斷之唯一依據。仲裁庭明知榮華公司已於八十九年十一月一日停業而無任何員
    工，不可能於八十九年十一月廿九日受委任而為鑑定之估算，以該公司名義所製
    文件係屬他人借用其名而製作，卻仍無視原告所呈證據，亦不否認原告主張之真
    實，即率予憑採。而該假冒榮華工程顧問公司名義所製作之文件，究竟係何人假
    冒榮華之名義而製作，原告並不知悉，致無從提出刑事訴訟程序，即其刑事訴訟
    程序不能開始，非因証據不足所致。是依仲裁法第四十條第一項第九款之規定，
    系爭仲裁判斷亦有應予撤銷情事。
參、證據：
一、提出八十八年仲聲忠字第一０七號仲裁判斷書、最高法院八十五年台上字第二二
    八九號民事判決、被告八十八年七月一日八八嘉機工字第０八九一號函、兩造契
    約仲裁條款補充規定、仲裁協會九十年一月十五日送達仲裁判斷主文、仲裁協會
    九十年一月十九日第二次送達仲裁判斷主文、本件仲裁第一次詢問會原告表明拒
    絕衡平仲裁筆錄、本件工程投標單兼切結書第四款切結內容、被告所立投標單第
    一頁、本件投標須知補充說明、兩造契約中管線施工說明書第六五九頁、第六六
    ０頁一、十三及第六六二頁一、二一、契約中再製酒工場設備規範書概述第十五
    頁、第五二之一頁之Ｃ、Ｄ項、台北市稅捐稽徵處中南分處有關榮華工程顧問公
    司於八十九年十一月一日停業之公文書、第六次仲裁詢問會筆錄（原告指明榮華
    工程顧問公司已人去樓空，實際上已不存在）、第七次仲裁詢問會陳俊宏自稱其
    非榮華公司人員而承認所謂榮華公司製作之筆錄等件為證。
二、聲請向中華民國商務仲裁協會調取下列資料並函查下列事項：
（一）調取八十八年仲聲忠字第一０七號仲裁案件之全部卷證、筆錄以及全部評議記
      錄。
（二）函詢系爭八十八年仲聲忠字第一０七號仲裁判斷書原本係何時提出於仲裁協會
      ？又各仲裁人係何時在該原本上簽字？
（三）函詢該會九十年一月十五日送達各當事人之判斷主文係根據何一文件？又九十
      年一月十九日第二次通知時，仲裁判斷書是否已製作完成？
三、聲請傳訊頂助實業有限公司及高頻企業股份有限公司之負責人及陳欣佑。
乙、被告方面：
壹、聲明：原告之訴駁回。
貳、陳述：
    本件原告以系爭仲裁判斷有仲裁法第四十條第一項第一款、第二款、第四款及第
    八款之情事，而主張系爭仲裁判斷應予撤銷。惟查，原告各項主張均與前開各款
    規定不符，茲說明如下：
一、系爭仲裁判斷並無仲裁法第四十條第一項第一款應予撤銷之情事。
（一）按本件被告係於八十八年七月一日函請原告給付追加變更款四千三百八十九萬
      五千五百六十五元，並於函中敘明係依系爭工程契約第六條「工程變更：：增
      減數量時，其費用依照本契約所定單價計算增減之，如有新增工程項目時，得
      由雙方協議合理單價」而為請求，原告於八十八年七月十四日拒絕給付，被告
      乃依系爭工程契約附件「甲○○○○○○○工程仲裁條款補充規定」第二條之
      規定，於八十八年七月二十七日就前開追加變更工程款之爭議提起仲裁，合先
      敘明。
（二）依前開仲裁條款補充規定第二條「本合約履行發生爭議時」之規定，即可依規
      定程序提請仲裁，本件系爭仲裁兩造之爭議為「追加變更工程款之有無」，亦
      即系爭工程契約履行時，是否有無因追加變更工程而致增加工程款之事實，是
      其爭議顯屬合約履行時發生之爭議，顯無疑義。
（三）又被告主張追加變更工程款之項目，自始即列明包含「原投標單所列項目所無
      而追加變更項目」及「原投標單原列項目之追加變更項目」，而非僅限於原投
      標單原列項目之追加變更，而仲裁庭亦就此項爭議而判斷「本庭認為聲請人就
      增加材料之部分得比照追加之條款請求，其數額依相對人之監造人榮華工程顧
      問公司就竣工圖計算其費用，達二千七百九十七萬二千七百七十七元」，並將
      被告主張之工資運雜費之請求駁回（參系爭仲裁判斷書第四十九頁第四行以下
      ），是仲裁庭係就兩造仲裁協議之標的之爭議（即因合約之履行而發生之爭議
      ）而為判斷，並無與仲裁協議標的爭議無關或逾越協議範圍之情，顯屬無疑。
（四）原告雖執系爭仲裁判斷書第四十八頁第五行以下，主張仲裁庭確認「不屬於投
      標單上之數目或項目之增減」、「性質上非原總價內之變更追加」，卻仍予判
      斷，而認仲裁判斷有仲裁法第四十條第一項第一款之應撤銷情事。惟查，如前
      所述，被告主張爭議之項目原即有原投標單所列項目所無而追加變更項目及原
      投標單原列項目之追加變更項目，而非僅限於原投標單原列項目之追加變更，
      仲裁判斷亦係就被告所主張之項目而為判斷，並無任何與仲裁協議標的爭議無
      關或逾越協議範圍之情，原告前開主張顯對兩造爭議有所誤解，而無足採。
二、系爭仲裁判斷並無仲裁法第四十條第一項第二款應予撤銷之情事：
（一）如前所述，本件被告自始即就是否有無原投標單外項目之追加變更而為爭議，
      並請求追加變更工程款，嗣並如前所述踐行仲裁條款補充規定第二條規定之前
      置程序，而提請仲裁。原告指被告為就系爭爭議踐行前置程序，而認仲裁協議
      不成立，顯有誤會。
（二）仲裁判斷所謂「則兩造就不屬投標單上之數量或項目之增減，已有合議且照合
      意施作，應堪認定，即此部分性質上並非原總價內之變更追加，而是就設計不
      全部分邊施作邊設計，就超過預估值者，法理上即應比照追加，而應予加減帳
      ，始符當事人真意」（仲裁判斷書第四十八頁第八行以下），係指被告主張不
      屬投標單所列項目之追加，確有施作，應依追加而計價，不應於原總價內而為
      調整，亦即仲裁庭係就兩造之爭議而為實體判斷，是系爭仲裁判斷並無仲裁法
      第四十條第一項第一款應予撤銷之情事。原告斷章取義，執此而謂不屬投標單
      之項目並非仲裁之爭議，進而主張被告未踐行仲裁前置程序，原告之主張顯與
      事實相悖，而無足採。
三、系爭仲裁判斷並無仲裁法第四十條第一項第四款應予撤銷之情事：
（一）仲裁法第三十五條規定「判斷書如有誤寫、誤算或其他類此之顯然錯誤者，仲
      裁庭得隨時或依聲請更正之，並以書面通知當事人及法院。其正本與原本不符
      者，亦同」，本件仲裁庭於九十年一月十九日以書面更正九十年一月十五日之
      判斷主文，並無違反仲裁法第三十五條之情。原告雖主張斯時並無判斷書，惟
      前開仲裁判斷主文即為仲裁判斷之一部，當然可適用仲裁法第三十五條之規定
      而予更正，原告主張系爭仲裁判斷有仲裁程序違反法律規定之違法，乃有誤會
      。
（二）又本件仲裁判斷係認不得請求增加費用之約定，應參酌民法第二百四十七條之
      一有關附合契約無效約款之精神，而認無效（參仲裁判斷書第四十九頁第三行
      ），並非以衡平原則而為判斷，原告所引仲裁判斷書第四十七頁第三行以下之
      記載，係仲裁判斷實體闡述原告設計不全責任歸屬之問題，而非據此為衡平判
      斷，原告主張仲裁判斷有仲裁程序違法之情，亦不足採。
四、系爭仲裁判斷並無仲裁法第四十條第一項第八款應予撤銷之情事：
（一）按「前項第六款至第八款之情形，以宣告有罪判決已確定或其刑事訴訟不能開
      始或續行非因證據不足者為限」，仲裁法第四十條第二項定有明文。經查，本
      件原告主張之偽造、變造事實並未有任何確定之有罪判決，亦無刑事訴訟不能
      開始或續行之情形，原告之主張根本與該項約定不符，應予駁回。
（二）退而言之，系爭榮華公司所製作之計算書係榮華公司所出具，並非偽造，此事
      實仲裁判斷論述綦詳（參仲裁判斷書第五十頁），原告未為任何舉證，即率認
      該文書係偽造，乃無足採。
（三）又該文書為榮華公司所出具，其製作過程乃委由有合作關係之至德公司職員陳
      俊宏所製作，其事實業據證人榮華公司職員陳俊男證述綦詳，原告曲解為偽造
      ，顯與證人證述相悖，系爭仲裁判斷並無仲裁法第四十條第一項第八款之情，
      乃無疑義。
參、證據：提出被告八十八年七月一日八八嘉機工字第０八九一號函文、原告八十八
    年七月十四日八八公工字第一八一九七號函文、兩造工程契約節本、仲裁聲請狀
    數量差異明細表、系爭仲裁判斷書等件影本為證。
丙、本院依職權向中華民國仲裁協會調取八十八年仲聲忠字第一０七號仲裁案件之全
    部卷證、筆錄以及全部評議記錄，並函詢系爭仲裁判斷書原本係何時提出於仲裁
    協會？又各仲裁人係何時在該原本上簽字？以及該會九十年一月十五日送達各當
    事人之判斷主文係根據何一文件？又九十年一月十九日第二次通知時，仲裁判斷
    書是否已製作完成？
    理      由
一、原告起訴主張被告於八十二年十月二十三日承攬原告「嘉義酒廠遷建第二期工程
    －機械第二階段工程」後，於八十七年七月一日函請原告給付工程款項，經原告
    拒絕給付後，被告乃依兩造間所定工程契約附件「甲○○○○○○○工程仲裁條
    款補充規定」第二條之約定聲請仲裁，原告於九十年三月九日接到系爭仲裁判斷
    書，認有仲裁法第四十條第一項第一款、第二款、第四款、第八款應予撤銷之情
    事，主要理由在於：(1)被告所提起之仲裁判斷聲請書，自始僅限於「原契約追加
    款」之爭議而不及其他，若係其他爭議，依仲裁條款規定亦應另踐行仲裁前置程
    序後，始得就該爭議提起仲裁，然系爭工程及金額經仲裁庭調查評議後，確認非
    屬原契約追加款，竟仍予判斷並命原告給付，顯有仲裁法第三十八條第一項之情
    事，依仲裁法第四十條第一項第一款規定，應予撤銷。(2)兩造仲裁協議特別約定
    原契約之履行如有任何爭議事項，並非即可提起仲裁，必該爭議事項踐行洽議、
    異議、決定等前置程序而未獲解決，始得就該特定爭議提起仲裁，本件被告未踐
    行前置程序，則仲裁協議尚未成立生效，尚不得提起仲裁，因此本件仲裁有仲裁
    法第四十條第一項第二款仲裁協議不成立或無效而竟為仲裁判斷之情事，應予撤
    銷。(3)原告於八十九年四月六日第一次仲裁詢問會時，即表明不同意衡平仲裁，
    仲裁庭竟以「：：顯非公平合理」之衡平理由判斷，認應由原告負責；又仲裁庭
    早於九十年一月十五日評議後宣告其判斷主文，並由仲裁協會送達原告，卻又於
    同年月十九日來函以判斷書誤寫為由變更判斷主文，然此時已逾詢問會終止後十
    日期間，仲裁判斷書更尚未出爐，即無所謂判斷書顯然誤寫誤繕之情事，仲裁庭
    未經再度評議，即恣意變更已公布之判斷主文，仲裁程序顯然違法，更與仲裁法
    第三十二條仲裁評議之程序規定不符，是本件仲裁程序顯係違反仲裁協議或法律
    規定，依仲裁法第四十條第一項第四款之規定，應予撤銷。(4)系爭仲裁判斷以榮
    華公司就竣工圖計算費用之估算文件，作為判斷之依據，然該份估算文件完全屬
    偽造之作，因該公司早已人去樓空，不存一人，且自八十九年十一月一日即向經
    濟部登記停業，而該假冒榮華公司名義所製作之文件，究係何人假冒製作，原告
    並不知悉，致無從提出刑事訴訟程序，依仲裁法第四十條第一項第八款之規定，
    系爭仲裁判斷亦有應予撤銷之情事等語。
二、被告則以：(1)系爭仲裁兩造之爭議為「追加變更工程款之有無」，亦即系爭工程
    契約履行時，有無因追加變更工程而致增加工程款之事實，該爭議顯屬合約履行
    時所發生之爭議；又被告主張追加變更工程款之項目，自始即列明包含「原投標
    單所列項目所無而追加變更項目」及「原投標單原列項目之追加變更項目」，並
    非僅限於原投標單原列項目之追加變更，而仲裁庭亦就此項爭議為判斷，是仲裁
    庭係就兩造仲裁協議之標的之爭議而為判斷，並無與仲裁協議標的爭議無關或逾
    越協議範圍之情。(2)被告提起本件仲裁，業已履行兩造仲裁協議約定之前置程序
    ，原告指被告未踐行系爭爭議之前置程序，而認仲裁協議不成立，顯有誤會。(3)
    本件仲裁庭於九十年一月十九日以書面更正九十年一月十五日之判斷主文，並無
    違反仲裁法第三十五條之情。原告雖主張斯時並無判斷書，惟前開仲裁判斷主文
    即為仲裁判斷之一部，當然可適用仲裁法第三十五條之規定而予更正；又本件仲
    裁判斷係認不得請求增加費用之約定，應參酌民法第二百四十七條之一有關附合
    契約無效約款之精神，而認無效，並非以衡平原則而為判斷，原告所引仲裁判斷
    書之記載，係仲裁判斷實體闡述原告設計不全責任歸屬之問題，而非據此為衡平
    判斷，原告主張仲裁判斷有仲裁程序違法之情，亦不足採。(4)原告主張之偽造、
    變造事實，並未有任何確定之有罪判決，亦無刑事訴訟不能開始或續行之情形，
    原告之主張根本與該項約定不符，應予駁回；況系爭榮華公司所製作之計算書係
    榮華公司所出具，並非偽造，此事實業經仲裁判斷論述綦詳，原告未為任何舉證
    ，即率認該文書係偽造，乃無足採等語，資為抗辯。
三、原告主張被告聲請仲裁判斷，自始僅限於「原契約追加款」之爭議而不及其他，
    而系爭工程及金額，仲裁庭經調查評議後確認非屬原契約追加款，竟仍予判斷並
    命原告給付，顯有仲裁法第四十條第一項第一款應予撤銷之情事云云，惟為被告
    所否認，並以前揭詞情置辯。經查：
（一）按仲裁法第三十八條第一款所謂「仲裁判斷與仲裁契約標的之爭議無關」，乃
      指仲裁人就請求仲裁事項聲請以外之事項為仲裁判斷，亦即仲裁判斷係就約定
      仲裁事項以外之爭議作成判斷，或就未請求仲裁事項作成判斷者而言，最高法
      院八十七年度台上字第一一０判決意旨可資參照。
（二）兩造間所簽訂工程契約附件「甲○○○○○○○工程仲裁條款補充規定」第一
      條之規定中，已載明：「本合約有效期間，甲乙雙方對於本合約之履行如有爭
      議，經書面通知洽議而未能協議時，除雙方有書面特別約定外，得依中華民國
      『商務仲裁條例』之規定辦理」，則如因被告承攬原告「嘉義酒廠遷建第二期
      工程－機械第二階段工程」契約之履行發生爭議，兩造之任何一方即得聲請仲
      裁。本件被告提起系爭仲裁判斷之爭議為「追加變更工程款之有無」，亦即系
      爭工程契約履行時，有無因追加變更工程而致增加工程款之事實，此有系爭仲
      裁判斷書在卷足憑，則該爭議即屬合約履行時發生之爭議。況被告於聲請仲裁
      判斷所主張追加變更工程款之項目，自始即列明包含「原投標單所列項目所無
      而追加變更項目」及「原投標單原列項目之追加變更項目」，而非僅限於原投
      標單原列項目之追加變更，而仲裁庭亦就此項爭議為判斷，是系爭仲裁判斷係
      就兩造仲裁協議之標的之爭議而為判斷，並未違反仲裁第三十八條第一款之規
      定，即無仲裁法第四十條第一項第一款應予撤銷之事由。
四、原告主張於八十九年四月六日第一次仲裁詢問會時，即表明不同意衡平仲裁，仲
    裁庭竟以「：：故如原標單上之數量、材料與實作之數量差異甚多或新增甚多，
    如全部由承商承受此種不確定，且此不確定因素係非由自己投標時即能掌握者，
    卻需負全部之後果，顯非公平合理」等衡平理由判斷，認應由原告負責，顯有仲
    裁法第四十條第一項第四款應予撤銷之情事云云，惟為被告所否認，並以前揭詞
    情置辯。經查：
（一）按仲裁庭經當事人明示合意者，得適用衡平法則為判斷，仲裁法第三十一條定
      有明文，是當事人如未有明示之合意，仲裁判斷排除國內法，逕依衡平法則為
      判斷時，顯逾越仲裁協議之範圍，具備仲裁法第三十八條第一款之事由，核屬
      於仲裁法第四十條第一項第一款撤銷仲裁判斷之事由。考其立法意旨，在於仲
      裁人所以得參與仲裁程序，係基於當事人間之仲裁契約，是仲裁契約為仲裁人
      之職權依據，如仲裁人踰越權限而作成仲裁判斷，自屬違反仲裁契約。如當事
      人就仲裁契約標的之爭議，已約定應適用實體法之準據法律，自有拘束仲裁人
      之效力，仲裁人應依據該準據法律就爭議事項作成仲裁判斷。是原告主張系爭
      仲裁判斷在其明示不同意以衡平法則為仲裁後，仍依衡平法則為判斷，應構成
      仲裁法第四十條第一項第四款撤銷仲裁判斷之事由云云，即有誤會。
（二）再按所謂「得適用衡平法則為判斷」者，係指仲裁人於當事人明示合意授權下
      ，得充任「衡平仲裁人」（amiable  compositeur），於嚴格適用法律（law)
      或法律規則 (the rules of law）於當事人之紛爭後，發現將產生不公平之結
      果時，衡平仲裁人得無須嚴格適用法律規定，依據個案之具體情形（契約條款
      與相關之交易習慣）在公正公平之基礎上與無違公共政策之範圍內，依據仲裁
      庭認為是「衡平與良知」、「公允與善意」或「衡平原則」之理念，以及其他
      被認為相同內涵之類似表示，以裁決當事人之紛爭。又仲裁人依當事人合意適
      用「衡平原則」為判斷，其用意在基於衡平之考慮，就個案通觀相關情事，個
      別化的實現個案正義，以達成當事人間紛爭之「衡平解決」，此「衡平仲裁」
      制度發衍於法國，並成為當前各國與國際仲裁立法之潮流，與英、美等「普通
      法系國家」之「衡平法」（equity) 理念尚屬有間。但由於現行法律中，尤其
      是我國等大陸法系國家中，因衡平理念已融入法律，經由「抽象衡平」具體化
      為法律之一部分，形成法律之基本原則（如誠實信用原則、情事變更原則、公
      益違反禁止原則、權利濫用禁止原則等），即不再屬於衡平法則所謂「具體衡
      平」之範疇。是以，我國仲裁庭如有適用誠實信用原則、情事變更原則、公益
      違反禁止原則、權利濫用禁止原則等法律明文化之基本原則規定時，自不以經
      當事人明示合意為必要。
（三）原告主張於八十九年四月六日第一次仲裁詢問會時，即表明不同意衡平仲裁，
      固據提出本件仲裁八十九年四月六日第一次詢問會筆錄為證，並為被告所不爭
      執，則系爭仲裁程序仲裁人自不得適用衡平法則而為判斷。然原告所稱系爭仲
      裁判斷內容中，「：：查本件雖是總價承包，但就業主於投標單上所列項目，
      於兩造訂約之真意或慣例上，係共同做為業主訂定底價，投標人估算投標金額
      之基礎，工程係應業主之需求，在實際施工時決定其施工方法或採用之材料，
      復完全依業主及監造人之指示，故如原標單上之數量、材料與實作之數量差異
      甚多或新增甚多，如全部由承商承受此種不確定，且此不確定因素係非由自己
      投標時即能掌握者，卻需負全部之後果，顯非公平合理」之表示（見系爭仲裁
      判斷書第四十六、四十七頁），係仲裁人依據民法第九十八條探求契約當事人
      之真意，通觀契約全文，依誠信原則，從契約之主要目的及經濟價值等所作全
      盤觀察而為之表示，尚無適用衡平法則而為仲裁判斷之情事。況系爭仲裁判斷
      對於被告請求系爭工程追加款項部分，已認定「：：兩造就於不屬於投標單上
      之數量或項目之增減，已有合議且照合議施作，應堪認定，即此部分性質上並
      非原總價內之變更追加，而是就設計不全部分係邊施作邊設計，就超過預估者
      ，法理上即應比照追加，而應予加減帳，始符合當事人之真意。否則，相對人
      一方面就邊施作邊設計之部分，係完全由其主導，主導之結果新增許多投標單
      上沒有之材料項目，所增加之費用依契約約定，尚應由其他項目自行調整，自
      不合誠信原則：：參之新修訂民法第二百四十七條之一有關附合契約無效條款
      之精神，本庭認為聲請人就其增加材料之部分得比照追加之條款請求：：」（
      見系爭仲裁判斷書第四十八、四十九頁），足見系爭仲裁判斷係依民法上第一
      百四十八條誠信原則、第二百四十七條之一附合契約之規定而為判斷，揆諸前
      揭說明，即非以衡平法則作出判斷，則原告上開主張，亦不可採。
五、原告主張兩造仲裁協議特別約定原契約之履行如有任何爭議事項，必須踐行洽議
    、異議、決定等前置程序而未獲解決，始得就該特定爭議提起仲裁，被告未踐行
    仲裁前置程序，則仲裁協議尚未成立生效，尚不得提起仲裁，因此本件仲裁有仲
    裁法第四十條第一項第二款應予撤銷之情事云云，惟為被告所否認，並以前揭情
    詞置辯。經查：
（一）按當事人訂立之仲裁條款如約定應履行一定之前置程序（如工程契約於提起仲
      裁前，應先經建築師裁決，或應經當事人雙方之書面協議、洽商），始可提起
      仲裁時，當事人一方如未履行此一程序，自不得提付仲裁。而仲裁人仲裁時本
      應遵守當事人仲裁契約之約定，如仲裁人不採當事人有關違反仲裁前置程序之
      抗辯，而逕作成仲裁判斷，則該仲裁人之參與仲裁程序，有違當事人仲裁之協
      議，固該當仲裁法第四十條第一項第四款撤銷仲裁判斷之事由，然仍須具備同
      條第三項「足以影響判斷之結果」之要件，法院始得依當事人之請求而撤銷該
      仲裁判斷。是原告主張被告違反仲裁前置程序之約定即提出仲裁，應構成仲裁
      法第四十條第一項第二款撤銷仲裁判斷之事由云云，亦有誤會。
（二）被告係於八十八年七月一日函請原告給付追加變更款四千三百八十九萬五千五
      百六十五元，並於函中敘明係依系爭工程契約第六條「工程變更：：增減數量
      時，其費用依照本契約所定單價計算增減之，如有新增工程項目時，得由雙方
      協議合理單價」而為請求，原告於八十八年七月十四日拒絕給付，被告乃依約
      於八十八年七月二十七日就前開追加變更工程款之爭議提起仲裁，此有被告提
      出其在八十八年七月一日八八嘉機工字第０八九一號函文、原告八十八年七月
      十四日八八公工字第一八一九七號函文、仲裁聲請書等件為證，並為原告所不
      爭執。依原告八十八年七月十四日八八公工字第一八一九七號函文中，說明二
      「查本案本局分別以八十六年六月十日公工字第二一六三六號及八十八年四月
      十五日公工字第０九三二三號函覆貴廠在案。榮華工程顧問公司審查結果，本
      案應無涉及變更設計之必要及追加工程款辦理。因此所稱追加變更金額四三、
      八九五、五三六元，本局欠難辦理」之內容，足見就系爭工程中是否有追加工
      程款之事，在被告於八十八年七月一日函請原告給付時，兩造已有所洽議，顯
      已踐行兩造間所定「甲○○○○○○○工程仲裁條款補充規定」第二條「本合
      約之履行之發生爭議時，應依下列規定辦理後，始得提請仲裁：（一）本合約
      之履行發生爭議提出異議之一方，經洽議而未能達成協議時，應先以正式書面
      函交另一方，任一方提出書面函送達後（十四）內，另一方應以書面將其決定
      函覆通知。（二）如未依前款所訂日數函覆或收到前款函覆內容（十四）日內
      得將爭議內容提請仲裁」規定之洽議、異議、決定等前置程序而未獲解決，始
      就該爭議聲請仲裁，則原告上開主張，即不可採。
六、原告主張仲裁庭於九十年一月十五日評議後宣告其判斷主文，卻又於同年月十九
    日來函以判斷書誤寫為由變更判斷，然此時已逾詢問會終止後十日期間，仲裁判
    斷書更尚未出爐，無所謂判斷書顯然誤寫誤繕之情事，仲裁庭未經再度評議，即
    恣意變更已公布之判斷主文，仲裁程序顯然違法，有仲裁法第四十條第一項第四
    款應予撤銷之情事云云，惟為被告所否認，並以前揭情詞置辯。經查：
（一）按仲裁判斷書如有誤寫、誤算或其他類此之顯然錯誤者，仲裁庭得隨時或依聲
      請更正之，並以書面通知當事人及法院。其正本與原本不符者，亦同，仲裁法
      第三十五條定有明文。而仲裁判斷之評議，不得公開，同法第三十二條第一項
      亦有明文。是仲裁判斷之評議既不得公開，且仲裁法對於仲裁判斷評議之程序
      復未加以規定，則對於仲裁判斷是否踐行評議之程序，法院僅能就其形式要件
      加以審查。
（二）本件系爭仲裁判斷主文書於九十年一月十五日作成，由中華民國仲裁協會（九
      十）仲業字第九００一０一號函文兩造，其後該協會於同年月十九日以（九十
      ）仲業字第九００一五五號函書面更正前開判斷主文之情，業據原告提出上開
      二份函文為證，另依中華民國仲裁協會九十年八月三日（九十）仲業字第九０
      一六九三函覆本院表示，九十年一月十五日送達各當事人之判斷主文係根據仲
      裁庭評議之評議簿所載主文製作，而本件仲裁判斷書原本則係於九十年三月五
      日提出該協會，各該仲裁人分別於同年月一日、五日在系爭仲裁判斷書原本上
      簽名，此亦有上開函文在卷可稽。是以，系爭仲裁判斷書既經所有仲裁人簽名
      確認，而同年月十九日函知當事人更正之仲裁判斷主文並成為系爭仲裁判斷之
      一部，則應認為該更正之仲裁判斷主文，業經所有仲裁人之評議。該更正之仲
      裁判斷主文既成為系爭仲裁判斷之一部，如有誤寫、誤算之情事，當然得適用
      仲裁法第三十五條之規定予以更正。是原告上開主張，尚非可採。
七、原告主張系爭仲裁判斷以榮華公司就竣工圖計算費用之估算文件，作為判斷之依
    據，惟該份估算文件完全屬偽造之作，因該公司早自八十九年十一月一日向經濟
    部登記停業，而該假冒榮華公司名義所製作之文件，究係何人假冒製作，原告並
    不知悉，致無從提出刑事訴訟程序，即符合刑事訴訟程序不能開始，非因証據不
    足所致之規定，是系爭仲裁判斷有仲裁法第四十條第一項第八款應予撤銷之情事
    云云，惟為被告所否認，並以前揭情詞置辯。經查：
（一）按為判斷基礎之證據、通譯內容係偽造、變造或有其他虛偽情事者，為撤銷仲
      裁判斷事由之一，仲裁法第四十條第一項第八款定有明文。但須以宣告有罪之
      判決已確定，或其刑事訴訟不能開始或續行，非因證據不足者為限，同法第四
      十條第三項亦有明文。
（二）本件原告雖辯稱作為系爭仲裁判斷依據之榮華公司估算文件係屬偽造之作，但
      原告上開主張既未經宣告有罪之判決確定，且原告自陳無法舉證偽造之行為人
      ，該刑事訴訟不能開始或續行即屬因證據不足所致，參諸前開規定，原告上開
      主張，即非可採。
八、原告另主張本件仲裁判斷謂各個計價時期係屬分期給付之性質，而非定期給付債
    權，無民法第一二六條之適用，其仲裁判斷即屬違反法律之規定云云。惟查，按
    撤銷仲裁判斷之訴，其本質上並非原仲裁程序之上級審（可撤銷改判）或再審（
    可再為判決），法院應僅就原仲裁判斷是否有仲裁法第四十條第一項所列舉之各
    款事由，加以「形式上審查」，至於原仲裁判斷所持之法律見解是否妥適，仲裁
    判斷之實體內容是否合法、妥適，此乃仲裁人之仲裁權限，法院自應加以尊重，
    對於仲裁判斷之實體內容不得再加以審查。經核原告上開之主張，屬於爭執本件
    仲裁判斷之理由是否妥適之實體問題，縱確有不當之處，依上說明，亦非本件撤
    銷仲裁判斷事件所得爭執之事項，原告此部分之主張，亦不可採。
九、從而，原告以有仲裁法第四十條第一項第一款、第二款、第四款及第八款撤銷仲
    裁判斷之情事，請求撤銷系爭仲裁判斷，為無理由，應予駁回。
十、本件事證已臻明確，兩造其餘攻擊防禦方法及舉證，核於本判決結果不生影響，
    爰不一一加以論述，併此敘明。
十一、據上論結，原告之訴為無理由，依民事訴訟法第七十八條，判決如主文。
中　　　華　　　民　　　國　　九十一　　年　　　四　　　月　　 十一　　 日
                                        民事第六庭審判長法  官   鄭純惠
                                                        法  官   黃明發
                                                        法  官   林孟皇
右為正本係照原本作成
如對本判決上訴，須於判決送達後廿日內向本院提出上訴狀
中　　　華　　　民　　　國　　九十一　　年　　　四　　　月　　 十一　　 日
　　　　　　　　　　　　　　　　　　　　　　　　　　　法院書記官　劉寶鈴
